臺灣士林地方法院民事判決　　　　　 99年度重訴字第112號
原　　　告　銳科技股份有限公司
法定代理人　孫芳正
訴訟代理人　吳尚昆律師
　　　　　　洪榮彬律師
　　　　　　李怡律師
被　　　告　安源資訊股份有限公司
法定代理人　謝健南
訴訟代理人　陳丁章律師
複代 理 人　何家怡律師
上列當事人間給付報酬事件，經本院於民國100 年3 月2 日言詞
辯論終結，判決如下：
    主  文
原告之訴及假執行之聲請均駁回。
訴訟費用新臺幣柒萬陸仟肆佰拾捌元由原告負擔。
    事實及理由
一、原告起訴主張略以：被告安源資訊股份有限公司與原告於民
    國94年6 月30日簽訂應用系統開發合作合約書（以下簡稱系
    爭契約），由被告委託原告開發業主即訴外人臺北市政府消
    防局（以下簡稱消防局）「93年度智慧型消防勤務輔助派遣
    系統裝修工程、資訊軟體建置案」（案號：0000000 號，以
    下簡稱系爭建置案）的軟體工程部分，雙方約定原告完成工
    程之報酬為新臺幣（下同）1,270 萬元，並分兩期給付，第
    一期於被告接獲消防局驗收證明單後給付508 萬元；第二期
    於被告接獲客戶撥付款項後給付762 萬元。嗣系爭建置案於
    96年12月31日經消防局驗收合格，被告並已支付原告第一期
    款508 萬元，詎被告迄未依約將應給付之第二期款762 萬元
    給付原告。屢經催討，被告均置之不理。為此，基於兩造間
    系爭契約之報酬請求法律關係，聲明請求：(一)被告應給付原
    告762 萬元，及自起訴狀繕本送達之翌日起至清償日止，按
    年息5%計算之利息；(二)並願供擔保請求宣告假執行。
二、被告則以：被告與消防局間所訂立系爭建置案的承攬契約，
    因原告未如期履行，致消防局依約對被告計罰違約金1,446
    萬6,879 元，並提前以減價收受方式受領工程，是原告自應
    於其得領取之報酬範圍內，完全負賠償責任，被告亦得依該
    損害在第二階段受罰之金額1,266 萬9,820 元之範圍內主張
    抵銷。因原告請求之金額顯低於被告因遭計罰違約金所受的
    損害，被告自無庸再給付報酬予原告等語資為抗辯，並聲明
    ：(一)駁回原告之訴及假執行之聲請；(二)如受不利判決請准提
    供擔保免假執行。
三、本院得心證之理由：原告主張系爭建置案業經驗收完畢，且
    原告已受領第一期款，被告與消防局間之工程款已結清，原
    告並寄發報價單以代發票予被告等情，為被告所不爭執，並
    有原告所提出系爭契約書（本院卷第25~30 頁）、報價單（
    本院卷第19頁）等件為證，消防局並回覆本院系爭建置案驗
    收完畢日期為97年4 月16日，與被告間之工程款項於98年11
    月6 日結清等語，有該局99年5 月11日北市消後字第099328
    16900 號函在卷可稽（本院卷第46頁），堪認為真。是依系
    爭契約書第二條第一項第（二）款約定「甲方（按：即被告
    ）茲同意支付乙方（即原告）購買『標的物』之價款總計新
    台幣壹仟貳佰柒拾萬元整【含稅】，共分兩期付款：…【二
    】甲方接獲客戶本合約工作內容款項，於收到乙方所開發票
    七個工作日內，支付價款總價60% 為新台幣柒佰陸拾貳萬元
    整【TT電匯】」於工程完工、被告已結清工程款，原告並寄
    發取代發票之報價單後，依上開約定被告本應於取得報價單
    後7 日內給付報酬予原告。惟被告仍以原告之報酬須抵付被
    告所受之違約金損失置辯，是本件之爭點在於：原告是否因
    被告主張抵付違約金之損失，而不得向被告請求報酬？茲析
    述如下：
（一）依系爭契約書第七條第一項約定：「若因乙方（即原告）
      之因素（延遲交貨，安裝延誤，驗收未通過…）而導致甲
      方（即被告）之權益受損時，乙方願針對本合約所負責部
      分，對於甲方所受之損失（包括但不限於甲方遭客戶追究
      之責任）在本合約價金範圍內，完全負賠償之責」是原告
      施工因遲延完成造成被告損失時，原告自應依約賠付被告
      之損失。本件被告主張因系爭建置案未如期履約，致受消
      防局計罰違約金，因造成遲延之原因為原告，原告自應於
      得受領之價金範圍內負賠償之責乙節，為被告陳稱：其與
      消防局間契約約定系爭建置案應於95年1 月2 日完成，若
      有任一應履行工項未完成，依約逾期1 日即按契約結算總
      價1/1000計罰違約金，罰款最高上限為契約總價之20% 。
      因被告至應履行完成日時尚有二百餘項工作未完成，於96
      年11月22日始實際完成，為消防局驗收合格日並延至97年
      4 月16日才以減價收受方式完成，被告因逾期按日計罰之
      違約金高達1,446 萬6,879 元等語，並提出消防局財物結
      算驗收證明書1 紙（本院卷第57頁）、消防局智慧型消防
      勤務派遣系統建置案有關變更契約及減價收受會議記錄1
      件（本院卷第58～64頁）、系統建置合約書(一)1 份（本院
      卷第65～99頁）、驗收紀錄及驗收清冊各1 份（本院卷第
      100 ～113 、200 ～213 頁）、消防局95年2 月24日北市
      消後字第09530625100 號函（本院卷第230 ～232 頁）為
      證。原告對於被告遭計罰違約金及上開文書之真正，均不
      爭執，惟對於被告之答辯則陳稱：系爭建置案不僅是原告
      遲延，其他承包商也有遲延，被告應就同時有其他承包商
      遲延部分提出合理的分擔標準。又被告因同意以減價方式
      處理未完成的工程，同意減收之工程款為28萬8,210.5 元
      ，其中如附表所示與原告有關者為附表所示需求編號3.2.
      1.7 號，該部分減價5 萬7,463 元，因該部分依約須處罰
      一倍違約金，且該項目主要負責廠商為原告及訴外人三昱
      公司，故此部分原告願負擔一半之違約金即2 萬8,732 元
      。又被告為統包商，其向消防局承包系爭建置案，工程總
      價為7,487 萬7,470 元，而原告係向被告分包部分工程，
      總價1,270 萬元，僅為被告所得總價之1/6 ，而依被告所
      提供消防局初驗軟體功能清冊中，消防局認定不符者共48
      項，原告負責部分僅占16項，故原告就逾期原因之責任比
      例為1/3 ；又原告係向被告分包部分工程，總價1,270 萬
      元，然該部分工作被告向消防局承包報價金額卻為2,207
      萬6,010 元，即原告就軟體施作項目可得利潤至多僅為被
      告可得利潤之3/5 ，故如有逾期責任，被告應承擔2/5 專
      案管理責任，原告則僅負擔3/5 之責任。故原告應負擔逾
      期違約金應考慮被告計罰之違約金1,266 萬9,820 元中扣
      除不屬於原告所分包工程款比例5/6 、原告不應承擔之逾
      責任比例2/3 、被告原可得利潤之比例2/5 ，而應為42萬
      2,327 元。扣除原告應負擔之違約金比例後，被告尚應給
      付原告688 萬730 元等語。
（二）經查，被告與消防局間之契約所約定總價金為7,487 萬7,
      470 元；原預定履行之期限為94年12月31日；被告應於完
      成履約後7 日內，將相關資料送消防局審核，消防局應於
      收受全部資料之日起30日內辦理初驗或直接驗收，並作成
      初驗或驗收紀錄，若有初驗程序，消防局應於初驗合格後
      20日內辦理驗收，並作成驗收紀錄；關於逾期違約金之約
      定，若係施工無法一次完成，而須分次完成者，則定明為
      「分批交貨：每逾期一日，按該交貨金額千分之一計罰違
      約金，罰款最高上限為該批交貨金額之百分之二十」，為
      被告提出合約書1 份在卷足稽（本院卷第66、68、90頁）
      。嗣改約定履約期限為95年1 月2 日，系爭建置案實際開
      始驗收日期為96年1 月24日，驗收合格日為97年4 月16日
      ，計履約逾期總天數為835 日，第一階段逾期24日，計罰
      逾期違約金179 萬7,059 元，第二階段逾期違約金為1,26
      6 萬9,820 元，有消防局95年2 月24日北市消後字第0950
      625100號函說明、99年5 月11日北市消後字第0993281690
      0 號函所附結算驗收證明書在卷足參（本院卷第230~232
      頁、本院卷第47頁），原告對此亦未爭執，是被告關於系
      爭建置案之承作，因遲延完成而為消防局計罰逾期違約金
      ，足堪認定為真。
（三）又查，關於系爭建置案遲延之原因，經被告聲請證人即消
      防局所屬人員葉青峰結證稱：「應用系統軟體的部分，有
      絕大部分的軟體設計是被告委託原告設計，其他2 到8 都
      是市面的上的軟體，不用設計」，「（問：該表格上為何
      做了8 次變更？）這是政府採購案，是採最有利標，原本
      不可以變更契約，但該案從94年開始做，結算為98年，因
      為已經拖了很久，有些項目做不出來或是有困難或不重要
      ，所以就做契約變更，如果是能做出來的，還是會要求廠
      商做出來」，「（問：減價的部分是否就不屬於契約驗收
      的範圍？）原本是屬於契約驗收的範圍，是後來變更契約
      後，才將該項目去除，在去除後，才不屬於驗收範圍」，
      「（問：是否知道3.2.1.7 辦理減價收受的原因為何？）
      一、該項工程無法完成是因為三昱公司與原告所造成，因
      為三昱公司負責交換機的部分，就是要將電話的內容傳到
      軟體，原告的部分要做到將自動廣播傳到分隊。二、自動
      廣播以外的施作範圍，原告要負的責任比較大一點。尤其
      畫面傳收的部分，都是原告要施作範圍。三、要將對話內
      容廣播到分隊、電腦受理畫面傳送到值班室的電腦的事項
      ，原告都沒有做到，這部分硬體部分都有，是軟體部分無
      法做到」，「（問：驗收當時未過，主要原因是軟體還是
      硬體？）軟、硬體都有，但主要是軟體，硬體只是小缺失
      ，因為驗收期程比較晚，所以導致硬體保固有問題」，「
      （問：該驗收清冊中有很多項硬體沒有交付，有何意見？
      ）…係原廠連帶保固證書沒有交付，並非硬體沒有交付。
      二、96年時有部分初驗過，認為硬體大部分有交付，因為
      如果沒有硬體，不可能軟體在95年7 月17日啟用」，「（
      問：在第8 次變更契約書上提到變更後不列為承商違約責
      任，是否包含遲延給付責任？）該變更契約是在98年所做
      ，在當時遲延違約金已經到最高了，如果承商做不到，應
      該在初期就要向臺北市政府消防局表示並做變更契約」等
      語有關原告所施作之範圍係系爭建置案軟體中的應用軟體
      之開發部分，其餘軟體只要在市面上價購即可，系爭建置
      案遲延之主要原因是因為軟體開發部分未完成，且報驗收
      日後於應履行期日，初驗即有軟體未完成之缺失，又系爭
      建置案係在遲延計罰違約金後始辦理契約變更減價收受情
      節綦詳。復有消防局99年7 月2 日以北市消後字第099342
      79500 號函所附「結算明細表」所載軟體開發項目表（本
      院卷第155 頁）、同局96年10月12日北市消後字第096339
      77600 號函所附初驗驗收清單（本院卷第101~111 頁）及
      上揭結算驗收證明書在卷均可資參佐。細繹初驗驗收清單
      原告即有40項不符，且至98年減價收受項目亦包含原告施
      作未完成之範圍，核與上揭證詞相符，均足為據。是堪認
      原告施作工作之遲延應係系爭建置案未能及時完成之主要
      原因之一，且致被告遭計罰逾期違約金。
（四）原告所陳應扣減減價收受部分，並按比例計算下包廠商之
      責任，甚至應減除原告的利潤後為其應負擔之損害賠償責
      任云云，惟減價部分係計罰違約金至最高額後，為使系爭
      建置案早日完成所採不得已之措施，已如上述，是減價部
      分原屬經驗收未能完成之部分工作內容，原告自無由扣除
      ；又系爭契約書僅明定原告之遲延致被告受有損害時，原
      告即負有賠償責任，對於原告與其他被告下包廠商間之責
      任並未訂定責任比例，是縱有其他廠商同因遲延致被告受
      有損害，原告至多與該等廠商負有不真正連帶債務關係，
      即僅因其中一廠商清償時，他廠商於清償範圍內同免責任
      而已，而不能逕憑原告之估量以比例計算自己之責任；至
      原告之利潤應予扣除亦屬系爭契約書所未訂明之事項，原
      告逕予計算扣除，原屬無據。是原告減除違約賠償的主張
      均不足採，參照系爭契約書第七條第一項之約定，被告請
      求原告賠償其在1,266 萬9,820 元之範圍內所受計罰逾期
      違約金，尚屬有據，應足可採。
（五）按二人互負債務，而其給付種類相同，並均屆清償期者，
      各得以其債務，與他方之債務，互為抵銷，民法第334 條
      第1 項定有明文。本件被告主張其對原告有1,266 萬9,82
      0 元之損害賠償債權，可資對原告之762 萬元報酬請求抵
      銷。查兩造係互負債務，給付種類均同為金錢之債，並均
      已屆清償期，且業經被告於訴訟中向原告為抵銷之意思表
      示，依上揭規定，應已生抵銷之效力，原告之報酬請求債
      權已消滅。則原告向本院起訴請求被告給付報酬，自為無
      據，應不足採。
四、綜上所述，原告對被告之報酬債權業因抵銷而消滅，是原告
    基於兩造間系爭契約之報酬請求法律關係，請求被告應給付
    原告762 萬元，及自起訴狀繕本送達之翌日起算至清償日止
    ，按年息5%計算之利息，為無理由，應予駁回。原告之訴既
    不應准許，則其假執行之聲請，即失所依據，併予駁回。並
    依職權確定訴訟費用額76,438元由原告負擔。
五、又本件事證已臻明確，兩造其餘攻擊防禦方法，經核與勝負
    之判斷不生影響，爰不予逐一論酌，附此敘明。
六、結論：本件原告之訴為無理由，應依民事訴訟法第78條、第
    87條第1 項，判決如主文。
中    華    民    國   100    年    3     月    17    日
                  民事第一庭  法  官  古振暉
以上正本證明與原本無異。
如對本判決上訴，應於判決送達後20日內向本院提出上訴狀，若
委任律師提起上訴者，應一併繳納上訴審裁判費，否則本院得不
命補正逕行駁回上訴。
中    華    民    國   100    年    3     月    24    日
                              書記官  林郁菁